臺灣臺東地方法院刑事判決
109年度簡上字第24號
上  訴  人  臺灣臺東地方檢察署檢察官
被      告  羅振榮


輔  佐  人  羅筱妮
選任辯護人  黃建銘律師(法律扶助)          
上列上訴人因被告傷害案件，不服本院民國109年9月30日109年
度簡字第84號第一審刑事簡易判決（起訴書案號：臺灣臺東地方
檢察署109年度偵字第1150號），提起上訴，本院管轄第二審之
合議庭判決如下：
    主  文
原判決撤銷。
羅振榮犯傷害罪，處有期徒刑陸月，如易科罰金，以新臺幣壹仟
元折算壹日。
    事  實
一、羅振榮因對於同在臺東縣○○鎮○○路00○0號公有市場設攤之林
    財源不滿，竟基於傷害之犯意，於民國109年3月15日下午4
    時許，在上開公有市場內，徒手毆打林財源，致林財源受有
    左眼眼角膜損傷、左眼球及眼眶組織挫傷等傷害，旋即經羅
    振榮之母許秧勸阻，並經警據報到場處理。
二、案經林財源訴由臺東縣警察局關山分局報告臺灣臺東地方檢
    察署檢察官偵查起訴。
    理  由
壹、程序部分
    本判決所引用據以認定事實之各項傳聞證據，均經被告羅振
    榮、辯護人於本院審理中同意有證據能力，且檢察官、被告
    、辯護人於本院調查證據時，已知其內容及性質，均未於言
    詞辯論終結前聲明異議。本院審酌各該證據作成之情況，俱
    無違法、不當取證或顯有不可信之情形，作為證據使用均屬
    適當，依刑事訴訟法第159條之5規定，認均得作為證據使用
    。另其他非供述證據部分，本院於審判期日，依各該證據不
    同之性質，以提示或告以要旨等法定調查方法逐一調查，並
    使當事人表示意見，本院亦查無法定證據取得禁止或證據使
    用禁止之情形，故認所引用各項證據資料，均具有證據能力
    。
貳、實體部分
一、認定事實之證據及理由　　　　
(一)訊據被告羅振榮固坦承於上開時地，與告訴人林財源發生爭
    執並朝告訴人揮拳3次之事實，惟矢口否認有何傷害犯行，
    辯稱：其沒有打到告訴人，告訴人當場也沒有受傷，告訴人
    眼睛受傷是因白內障開刀，佛教慈濟醫療財團法人花蓮慈濟
    醫院(下稱花蓮慈濟醫院)診斷證明書之內容存疑云云（見本
    院卷第189、337頁）。惟查：
　1.上開犯罪事實，業據證人即告訴人林財源於警詢時證稱：被
    告徒手以右拳攻擊打到伊之左眼，當時被毆的時候，烏青的
    現象沒有馬上浮現，但看東西的狀態都是模糊的等語（見警
    卷第4、8頁），核與其偵查中之證述：被告以右拳揮打，打
    到伊的左眼1下等語（見偵卷第11頁），均大致相符。再據
    本院勘驗109年3月15日事發經過之現場監視器錄影光碟結果
    ：告訴人與被告同時起身，走向對方後，被告左手往前阻擋
    、右手握拳，被告先以右手朝告訴人揮第1拳，再揮第2拳，
    最後揮第3拳，告訴人左手摸著左眼後，被告轉身往畫面右
    方走離開畫面，告訴人再以右手摸左眼並持續按壓等情，此
    有本院勘驗筆錄在卷可稽（見本院卷第338至339頁)，可知
    被告確有以右手對告訴人揮拳3次之動作，且告訴人遭被告
    揮拳後，即以手摸其左眼，持續至被告離開，則由告訴人「
    隨即」持續手摸並按壓左眼之行為，亦可推知告訴人之左眼
    因被告之揮拳行為當時已有不適，堪認被告對告訴人確實有
    為上開傷害犯行。
　2.而本案係案發後即109年3月15日即刻報警，經員警林金勇於
    當日隨即前往處理，並拍攝現場及告訴人左眼照片，此有刑
    案現場照片附卷可證（攝影日期為109年3月15日、攝影人員
    警林金勇，見警卷第18頁），而觀諸上開照片，告訴人之左
    眼相較右眼，眼角膜已明顯有發紅之情形，且告訴人係於案
    發當日前往佛教慈濟醫療財團法人關山慈濟醫院(下稱關山
    慈濟醫院)急診就醫，後因假日無眼科醫師，遂轉診至花蓮
    慈濟醫院眼科門診，驗傷結果為左眼眼角膜損傷、左眼球及
    眼眶組織挫傷乙情，亦有花蓮慈濟醫院109年3月20日診斷證
    明書在卷可稽（見警卷第16頁），況被告於本院審理中亦承
    認其有以右手朝告訴人揮拳3次之舉動等語（見本院卷第339
    頁），是告訴人就驗傷部分並無時間上之遲延，且告訴人所
    受之傷害與其上開指訴遭被告毆打傷害過程、部位相符，堪
    認告訴人上開指述應非子虛，亦無刻意誣陷被告傷害之虞。
  3.被告雖否認上情，辯稱：監視器可以看到其雖有揮拳，但沒
    有打到告訴人，告訴人左眼受傷是因為白內障開刀，從員警
    所拍攝的照片也無法看到任何傷勢，而花蓮慈濟醫院109年3
    月20日之診斷證明書顯然與關山慈濟醫院109年3月15日之判
    斷不一致，自無從證明告訴人受有左眼眼角膜損傷、左眼球
    及眼眶組織挫傷之傷勢云云，然查：
　⑴經本院依職權於109年11月30日以東院宜刑道109簡上24字第1
    099003290號函詢，經關山慈濟醫院於109年12月2日以關慈
    醫字第1090000523號函覆告訴人之病歷紀錄，觀諸告訴人10
    9年3月15日之救護紀錄詳表載有：患者在路邊等待救護車，
    自述遭人打傷左眼，表示3/11剛做完白內障手術，現看東西
    視線有玻璃碎片狀且有黑點等語，且病患主訴：(問：感覺
    哪裡不舒服?)左眼；(問：感覺怎麼的不舒服?)痛；(問：大
    約不舒服多久了?)約5分鐘；(問：還有其他地方不舒服嗎?)
    無等語(見本院卷第125頁)；再參以該日之護理紀錄內容亦
    載有：「不慎遭人打傷左眼」，由119送入ER救治，病患表
    示3月11日左眼有開刀更換水晶體，醫生陳煌濱診視，予眼
    睛超音波檢查懷疑「左眼玻璃體有出血情形」，向病患解釋
    、建議轉院至有眼科之醫院做進一步檢查及治療等語(見本
    院卷第135頁)，益證告訴人因被告揮拳之行為後，左眼持續
    疼痛，至關山慈濟醫院急診，並於就診時即已表明係遭人打
    傷之病因，且經醫師超音波檢查後，更懷疑左眼玻璃體有出
    血情形，顯見告訴人確有打到被告之左眼，並造成告訴人左
    眼持續疼痛之結果，故被告辯稱未打到告訴人，自難認可採
    。
  ⑵再經本院依職權於109年11月30日以東院宜刑道109簡上24字
    第1099003289號函詢，經花蓮慈濟醫院於109年12月22日以
    慈醫文字第1090003893號函覆告訴人之病歷紀錄，觀諸告訴
    人109年3月15日之急診病歷醫生診斷載有：【診斷】Trauma
    tic uveitis(創傷性虹膜炎)、Unspeicified injury of un
    speicified eye and orbit(眼睛和眼眶受外力的傷害) 、P
    unctate keratities(點狀角膜炎)、Acute conjunctivitis
    (急性結膜炎)、Subconjunctival hemorrhage(結膜下出血)
    、eyelid laceration(眼瞼裂傷)等語(見本院卷第73頁)，
    可知告訴人之眼睛(含眼眶、眼瞼及眼角膜)確因「外力」而
    受有「創傷性」傷害，告訴人眼睛所受之傷害係因外力所導
    致，並非如被告所述告訴人受傷係因白內障開刀，是被告此
    部分主張，亦難採為對被告有利之認定。
　⑶又花蓮慈濟醫院109年3月16日之診斷證明書固載有：右眼角
    膜損傷、右眼球及眼眶組織挫傷、左眼眼內水晶體(以下空
    白)等語(見本院卷第97頁)，然觀諸如上揭⑴所述，本院函詢
    之關山慈濟醫院告訴人病歷紀錄所附之緊急傷病患轉診單紀
    錄，不論關山慈濟醫院(轉出醫院)抑或是花蓮慈濟醫院(轉
    入醫院)之病情摘要及治療摘要，均載有「left eye(左眼)
    」等語(見本院卷第70至71頁)，可知告訴人受傷接受診療之
    眼睛係為左眼，並非右眼，則花蓮慈濟醫院109年3月16日之
    診斷證明書中所載之「右」眼角膜損傷、「右」眼球及眼眶
    組織挫傷，即顯然為誤植，而依花蓮慈濟醫院109年3月20日
    之診斷證明書載有：左眼眼角膜損傷、左眼球及眼眶組織挫
    傷等語，則已將誤植之處更正完畢。從而，花蓮慈濟醫院前
    於109年3月16日之診斷證明書係顯然誤植，其後於109年3月
    20日做成之診斷證明書已將錯誤之處為更正，自得證明告訴
    人所受之傷害，是被告辯稱花蓮慈濟醫院之診斷證明書無從
    證明告訴人之傷害乙節，此部分所辯，亦非可採。
　4.被告之辯護人固為被告利益辯以：依花蓮慈濟醫院之診斷證
    明書可知告訴人僅為擦挫傷，若被告以拳頭毆打告訴人之左
    眼，水晶體應直接破裂，而員警於5日後製作筆錄，也會清
    楚看到被告左眼有瘀傷、瘀青，則被告之揮拳行為與告訴人
    之傷害結果間，並不具有因果關係等語，惟查，如上揭1.至
    3.所述，本院依現場監視器錄影光碟之勘驗結果、告訴人就
    驗傷部分並無時間上之遲延、關山慈濟醫院急診之救護紀錄
    詳表、護理紀錄及花蓮慈濟醫院急診病歷醫生診斷等情，再
    參酌告訴人所受傷勢所在，與其遭被告持右手揮拳攻擊臉部
    後，致左眼眼角膜損傷、左眼球及眼眶組織挫傷，顯然大致
    相當，足認告訴人所受之傷害係因被告之傷害行為所致，已
    足認被告之揮拳行為與告訴人之傷害結果間，具有因果關係
    。至辯護人雖主張：若被告以拳頭毆打告訴人之左眼，水晶
    體應直接破裂，5日後左眼也會明顯有瘀傷、瘀青等語，惟
    查，近距離對臉部或眼睛之揮拳攻擊，由於眼睛之構成脆弱
    、臉部之肌膚亦較敏感，未必需極大之力道即可成傷，尤其
    眼睛角膜質地特殊，縱以指甲輕劃、輕揮而過，亦有成傷之
    可能，而本案告訴人所受之傷害係左眼眼角膜損傷、左眼球
    及眼眶組織挫傷等軟組織部位，需由醫療專業眼科之醫師方
    得確認其所受傷勢，自與一般皮膚受毆打之瘀青、血管破裂
    有所不同。況是否經揮拳攻擊即會直接造成水晶體直接破裂
    或有瘀傷、瘀青乙節，亦僅為被告辯護人單方面之臆測，尚
    無其他積極證據可佐，自無從採信。是辯護人此部分所辯，
    亦非可採。
(二)綜上所述，被告前開所辯均係卸責之詞，委無足採。從而，
    本件事證明確，被告上開犯行堪以認定，應依法論科。
二、論罪科刑
(一)核被告所為，係犯刑法第277條第1項之傷害罪。
(二)查被告前因公共危險案件，經本院以108年度東交簡字第220
    號判決判處有期徒刑5月確定，並於109年1月10日執行完畢
    ，此有臺灣高等法院被告前案紀錄表1份在卷可佐，然檢察
    官應就被告構成累犯事實指出證明方法之具體內涵。所謂檢
    察官應就被告構成累犯事實「具體指出證明方法」，係指檢
    察官應於法院調查證據時，提出足以證明被告構成累犯事實
    之前案徒刑執行完畢資料，例如前案確定判決、執行指揮書
    、執行函文、執行完畢（含入監執行或易科罰金或易服社會
    勞動執行完畢、數罪係接續執行或合併執行、有無被撤銷假
    釋情形）文件等相關執行資料，始足當之。至一般附隨在卷
    宗內之被告前案紀錄表，係司法機關相關人員依憑原始資料
    所輸入之前案紀錄，僅提供法官便於瞭解本案與他案是否構
    成同一性或單一性之關聯、被告有無在監在押情狀等情事之
    用，並非被告前案徒刑執行完畢之原始資料或其影本，是檢
    察官單純空泛提出被告前案紀錄表，尚難認已具體指出證明
    方法而謂盡其實質舉證責任。又檢察官雖未主張或具體指出
    證明方法，本院因而未論以累犯或依累犯規定加重其刑，然
    基於累犯資料本來即可以在刑法第57條第5款「犯罪行為人
    之品行」中予以負面評價，自仍得就被告可能構成累犯之前
    科、素行資料，列為刑法第57條第5款所定「犯罪行為人之
    品行」之審酌事項，附此敘明。　 
(三)被告無刑法第19條規定之適用：
　1.行為時因精神障礙或其他心智缺陷，致不能辨識其行為違法
    或欠缺依其辨識而行為之能力者，不罰；行為時因前項之原
    因，致其辨識行為違法或依其辨識而行為之能力，顯著減低
    者，得減輕其刑，刑法第19條第1項、第2項分別定有明文。
    又刑法於94年2月2日修正公布，95年7月1日施行，關於責任
    能力有無之判斷標準，係採生理學及心理學之混合立法體例
    ，就生理原因部分，以行為人有無精神障礙或其他心智缺陷
    為準，而心理結果部分，則以行為人之辨識其行為違法，或
    依其辨識而行為之能力，是否屬不能、欠缺或顯著減低為斷
    。前者，可依醫學專家之鑑定結果為據，倘行為人確有精神
    疾病或智能不足等生理上原因，則由法院就後者判斷行為人
    是否因此等生理原因，而影響其是非辨識或行為控制之能力
    ，此觀該條項之立法修正理由即明。
  2.查原審就被告之精神狀況，囑託臺北榮民總醫院臺東分院進
    行精神鑑定，鑑定報告內容略為下述：⑴測驗摘要與結論：
    測驗結果顯示個案的認知能力落於中下程度，對照教育與職
    業背景，確實有適應不良的狀況。此個案在自陳式人格量表
    中顯現較高的被動攻擊與自貶的性格傾向。也與個案過去生
    活型態相符。研判個案慣用飲酒的因應方式逃避壓力，也於
    飲酒後容易有失控的情形發生。依測驗的結果看來，個案除
    壓力因應模式不佳的不利因素影響外，不排除個案確實有因
    酒後衝動控制不佳，容易與他人起衝突，卻又缺乏病識感（
    從個案表示轄區警員多次勸他勿再飲酒可推知）有關。⑵精
    神科診斷：器質性腦症候群。⑶鑑定結果及建議：羅員雖因
    酗酒以及過去吸食安非他命，導致遺存有幻聽症狀，因而診
    斷器質性腦症候群，但其幻聽多半發生於夜間，且羅員自陳
    此症狀於案發當日白天並未發作，當日與人衝突，並非因精
    神疾病所致。因此，羅員並無因精神障礙或其他心智缺陷，
    致不能辨識其行為違法或欠缺依其辨識而行為之能力，亦無
    致其辨識行為違法或依其辨識而行為之能力達顯著降低之程
    度。其犯案過程，既非因精神疾患所致，則未符刑法第87條
    監護處分之相關規定（見原審訴字卷第73頁）。又被告於原
    審準備程序中固陳稱伊有神經病後來送到神經病院治療，伊
    平常也不會惹事生非等語，惟其於接受精神鑑定時自陳案發
    當天喝了酒之後出了差錯，脾氣大變得暴躁，案發當日上午
    並未受到幻聽干擾，上開鑑定報告允為可信。揆諸上開規定
    與說明，難認被告行為時有何因精神障礙或其他心智缺陷，
    致其不能辨識其行為違法或欠缺依其辨識而行為之能力，或
    辨識行為違法或依其辨識而行為之能力顯著降低之情事，自
    無依刑法第19條第1項不罰或同條第2項減輕其刑之餘地，併
    此敘明。　　　　　　　　
三、撤銷改判之理由　
(一)上訴人依告訴人之請求上訴，上訴意旨略以：被告於偵查時
    否認犯行，雖於原審審理中坦承犯行，然對於案情仍避重就
    輕，更主張患有精神疾病以求輕判，犯後態度不佳；又被告
    尚未與告訴人達成和解，況告訴人所受傷害復原不易，且已
    影響生活起居，原審僅量處有期徒刑4月，尚屬過輕等語。
(二)原審認被告罪證明確，並審酌被告僅因細故即對告訴人暴力
    相向，侵害告訴人之身體法益，所為實有不該，並兼衡其審
    理中始坦承犯行之犯後態度、犯罪動機、目的、手段、下手
    部位、告訴人所受傷害程度、犯罪當下之情境、尚未與告訴
    人達成和解或調解，及告訴人表示希望重判被告，暨被告於
    審理中自陳國中畢業之智識程度，有精神疾患並領有輕度身
    心障礙證明（見原審卷第53至55頁），現在幫家裡賣豬肉，
    經濟狀況還好，沒有扶養任何人，之生活狀況等一切情狀，
    量處有期徒刑4月，並諭知如易科罰金以新臺幣(下同)1,000
    元折算1日等情，固非無見。惟查，被告於原審審理時雖一
    度坦承犯罪（見原審審易卷第70頁），惟經檢察官提起上訴
    後，於本院審理時即始終否認犯行（見本院卷第189、337、
    385頁），犯後態度不佳，且於本院審理中亦無向告訴人道
    歉之意，迄今未賠償告訴人之損失，量刑基礎已有變更，原
    審未及審酌上述科刑情狀，即非允當。原審判決既有上開量
    刑失當之處，檢察官循告訴人之請求，以原審量刑過輕為由
    提起上訴，為有理由，應由本院將原審判決撤銷改判。 
(三)爰以行為人之責任為基礎，被告僅因細故與告訴人發生爭執
    ，竟不思以理性方式溝通解決，選擇使用暴力，並徒手揮拳
    毆打告訴人，造成告訴人受有左眼眼角膜損傷、左眼球及眼
    眶組織挫傷等傷害，顯對於他人之身體法益缺乏尊重之觀念
    ，惡性非輕，行為殊值非議；且迄今未獲告訴人諒解或達成
    和解並賠償告訴人所受之損失，於本院審理中又改口否認犯
    行，足見犯後態度不佳，未有悛悔之意；兼衡被告自陳國中
    肄業之智識程度、目前在家裡幫忙賣豬肉、母親有給一些零
    用錢、家庭經濟狀況普通、未婚、現無人需扶養等一切情狀
    (見本院卷第389頁)，量處如主文所示之刑，並諭知易科罰
    金之折算標準。
據上論斷，應依刑事訴訟法第455條之1第1項、第3項、第364 條
、第369條第1項前段、第299條第1項前段，刑法第277條第1項、
第41條第1項前段，刑法施行法第1條之1第1項，判決如主文。　
　
本案經檢察官黃榮德提起公訴，檢察官馮興儒到庭執行職務。
中　　華　　民　　國　　111 　年　 6 　　月　  16 　　日
                  刑事第一庭  審判長 法  官  邱奕智
　　　　　　　　　　　　　　　　　　 法  官  陳偉達
　　　　　　　　　　　　　　　　　   法  官  施伊玶
以上正本證明與原本無異。
本判決不得上訴。 
　　　　　　　　　　　　　　　　　　 書記官  劉嘉綸
中　　華　　民　　國　　111 　年　　6 　　月　　16　　日

附錄本案論罪科刑法條：
中華民國刑法第277條
傷害人之身體或健康者，處5年以下有期徒刑、拘役或50萬元以
下罰金。
犯前項之罪，因而致人於死者，處無期徒刑或7年以上有期徒刑
；致重傷者，處3年以上10年以下有期徒刑。